【裁判字號】    99,消債抗,54
【裁判日期】    991105
【裁判案由】    聲請免責
【裁判全文】
臺灣臺中地方法院民事裁定  99年度消債抗字第54號
抗  告  人  丁○○
上當事人聲請免責事件，抗告人對於民國99年8月30日本院99年
度消債聲字第134號所為裁定提起抗告，本院裁定如下：
    主  文
抗告駁回。
抗告費用新台幣壹仟元由抗告人負擔。
    理  由
一、按法院為終止或終結清算程序之裁定確定後，除別有規定外
    ，應以裁定免除債務人之債務，消費者債務清理條例第132
    條定有明文。又債務人有下列各款情形之一者，法院應為不
    免責之裁定，但債務人證明經普通債權人全體同意者，不在
    此限：（一）於七年內曾依破產法或本條例規定受免責；（
    二）隱匿、毀損應屬清算財團之財產，或為其他不利於債權
    人之處分；（三）捏造債務或承認不真實之債務；（四）因
    浪費、賭博或其他投機行為，致財產顯然減少或負擔過重之
    債務，而生開始清算之原因；（五）於清算聲請前一年內，
    已有清算之原因，而隱瞞其事實，使他人與之為交易致生損
    害；（六）明知已有清算原因之事實，非基於本人之義務，
    而以特別利於債權人中之一人或數人為目的，提供擔保或消
    滅債務；（七）隱匿、毀棄、偽造或變造帳簿或其他會計文
    件之全部或一部，致其財產之狀況不真確；（八）故意於財
    產及收入狀況說明書為不實之記載，或有其他故意違反本條
    例所定義務之行為，亦為同條例第134條所明定。
二、抗告意旨略以：
  (一)抗告人自小家境困苦，父親遭人惡意倒債數百萬元，抗告人
    靠學校師長接濟及於學校福利社打工養活自己與家人，長大
    後學校師長推薦至金融機構工作達1、20年，從無浪費之生
    活支出，惟家中經濟一直未轉好，父母長期失業，父親自年
    輕即身染重病，需長期醫治，抗告人始於83年間開始使用信
    用卡，並以信用卡之延遲繳費機能為抗告人養家度日之憑藉
    。雖信用卡循環利息龐大，抗告人仍長年身兼數職，以期早
    日清償完畢。惟抗告人有頸部腫瘤，手部皮膚潰爛、胃出血
    、背脊椎彎曲等隱疾，致餐飲業、服務業不予任用，而抗告
    人父親因長期生病且失業，又誤信台北連法賜多利奶粉公司
    業務員所稱該公司產品能根治長期身體之不適，致身體健康
    更惡劣，雖83年經鈞院判決連法公司應賠償新台幣（下同）
    900萬元，然未獲分毫賠償；加上九二一大地震，抗告人老
    家及2間小套房嚴重受損需立即修繕，以免傷及他人，使債
    台更形高築，抗告人只能更加努力工作以減低負債，生活確
    已達飢寒交迫之窘境，實無原裁定所述「明知對該消費或借
    款並無支付能力，本即應量入為出，節約消費，而不應該為
    該等消費支出或預借現金使用，致累積欠款而至無法支付之
    地步，顯見聲請人即債務人並無還款誠意，僅是利用消費者
    債務清理條例之施行，來試探是否可免除支付欠款，此種心
    態更是投機取巧，心存僥倖，堪認其確有因浪費或其他投機
    行為，致財產顯然減少或負擔過重之債務，而生開始清算原
    因等情事一節。」之情。
  (二)依債權銀行提供抗告人之信用卡消費明細，於92年信用卡債
    務已達200萬元，每年信用卡循環利息高達40多萬元，設以
    銀行規定最低應繳金額5%計算，則每月僅繳最低應繳金額即
    已高達10餘萬元以上，縱抗告人不吃不喝仍無力繳納。惟抗
    告人仍積極兼差，如拉保險、開計程車等工作，日常生活所
    需更以較便宜之大賣場為消費場所，致抗告人消費大宗係在
    大賣場、加油站等，其中中華電信費用平均每月2千多元上
    下，係因保險公司辦公室不能打行動電話及長途電話，抗告
    人為回覆客戶理賠事宜始支出，抗告人實無浪費情事。
  (三)按以債養債，借新還舊，乃人之常情，而借新還舊的銀行貸
    款往往會加收信用保險費，加上代辦業者剝削，抗告人於償
    還舊債務後，實無多少新貸金額能支撐生活。惟債權銀行若
    經審慎評估，嚴謹控管監察債務人之收入支出狀況及實地探
    察債務人生活實際狀況，怎會准予借出新貸款予抗告人償還
    舊貸款。債權銀行只想賺取信用保險費與手續費，抱穩賺不
    賠之心態，致抗告人越陷越深。更甚者推出現金卡，致生卡
    奴，又以低利信用貸款解救卡奴，變相鼓勵卡奴去預借現金
    來以債養債，則銀行業者大力鼓吹信用卡透支預借現金轉貸
    後，現債權銀行卻以卡奴預借現金為由，試圖營造出債務人
    係因浪費、賭博或其他投機行為，致財產顯然減少或負擔過
    重之債務，而不得免責，乃債權銀行坑殺卡奴之惡劣手段及
    欲加之罪。
  (四)查，依債權銀行提供之抗告人消費支出明細，僅惡意指摘抗
    告人預借現金支出使用方向不明，如「先後在92年9月29日
    借款16,841元．．．．95年6月10日借款180,995元，該借貸
    現金使用每月最高達33萬餘元，少也有萬餘元，顯非生活必
    要支出．．」，並無客觀列出抗告人當年實際將預借現金用
    以支付償還銀行高額之卡債，何來抗告人不能指出詳細使用
    情形？其中並將抗告人無力繳納之貸款月付期款灌水，即預
    借現金提款機怎可能領出16,841元之零數硬幣，如92年9月2
    9日、10月31日、11月27日、12月30日、93年1月29日、3月2
    2日均分別借款16,841元、4月29日借款16,842元、8月30日
    、11月29日、94年1月28日、3月30日均分別借款12,834元、
    5月30日、6月29日分別借款32,834元、7月28日借款12,834
    元、8月30日借款32,834元、9月29日借款12,834元、10月29
    日借款23,834元，又如95年6月10日當時抗告人信用卡已遭
    債權銀行鎖卡無法使用，怎會再能預借現金180,995元？何
    況係有零錢的尾數。
  (五)抗告人卡債已達200多萬元，循環利率20%加違約金，每年利
    息已超過4、50萬元，平均月付最低應繳金額已逾10多萬元
    ，抗告人薪資入不敷出，所預借之現金確實完全借來償還銀
    行卡債，無超支浪費之事實，如92年10月共計150,000元，
    係因抗告人遭宏泰人壽保險公司向執行法院強制執行而查扣
    抗告人薪資；93年4月共計140,000元，係因抗告人93年4月
    被台新銀行保險代理人公司惡意逼退資遣而失業頓失主要收
    入而借支；93年11月共計105,000元，係因抗告人父親生重
    病，且賜多利奶粉案被判敗訴，須賠償並繳納法律訴訟費用
    ；94年8月共計292,000元，係因抗告人父親重病、祖墳被盜
    ，又遭國稅局惡意灌水須補繳稅金180,000元，抗告人又遭
    銀行委外多次打擾，致遭地下錢莊恐嚇毆打，被強押去預借
    現金還款。承上，自92年起至95年止，抗告人預借現金共約
    119萬3千元，總預借現金款項平均起來除以該生不如死期間
    ，每月實際上無借超出最低應繳金額，且銀行於抗告人困窘
    時鼓吹以信用卡預借現金，致抗告人每月償還最低應繳金額
    都超過10多萬元，則該預借現金連繳利息所增加累積遠遠不
    足，何來浪費支出？且抗告人每月為顧及信用，四處告貸、
    預借現金。惟原審卻以預借現金為浪費，不信抗告人係拿來
    以債養債償還銀行吸血般之龐大利息，實令人沮喪。
  (六)抗告人長年誠意還款，償債金額已是本金數倍，95年間抗告
    人經債務協商，抗告人卡債遭利滾利高達366萬元，仍辛苦
    還款40多萬元，2間原價200多萬購置之套房，亦分別以30多
    萬元、40多萬元賤價拍賣，抗告人薪資亦曾被查封強制執行
    ，實已誠心還款並無隱匿資產。爰求為廢棄原裁定，裁定抗
    告人免責等語。
三、本件抗告人聲請消費者債務清理事件，前經本院於97年7月1
    7日裁定自97年7月17日上午10時起開始更生程序（本院97年
    度消債更字第173號），惟因抗告人所提之更生方案，始終
    未能依消費者債務清理條例第59條、第60條規定獲得債權人
    會議之可決，而本院亦認該更生方案條件難認公允，未予裁
    定認可，而裁定自98年6月25日上午10時起開始清算程序（
    本院98年度消債清字第145號），於99年6月17日裁定終止清
    算程序確定（本院98年度司執消債清字第10號）。抗告人聲
    請免責，經本院通知債權人到院表示意見，除債權人乙○（
    台灣）商業銀行股份有限公司未表示意見，及債權人台灣土
    地銀行股份有限公司因與抗告人已無債權債務關係，對抗告
    人是否免責無意見外，其餘債權人均表示不同意抗告人免責
    ，其等意見如下：
  (一)台北富邦商業銀行股份有限公司（下稱富邦銀行）略以：抗
    告人信用卡之消費明細中「預借現金」佔現存債權96.17%，
    是類消費難認與維持生活所必需相當，有過度信用擴張（浪
    費）之情事。抗告人債務發生原因有極高投機性與道德非難
    性，其行為係「投機、浪費」，其作法亦違背善良風俗。債
    權人蒙受相當損失，不同意抗告人免責。
  (二)渣打國際商業銀行股份有限公司（下稱渣打銀行）略以：抗
    告人之債務是信用貸款，單筆消費75萬元，其消費行為是用
    刷卡換現金及買賣房屋投資，屬奢侈浪費的行為，不同意抗
    告人免責。
  (三)中國信託商業銀行股份有限公司（下稱中國信託）略以：因
    抗告人所欠是預借現金，是奢侈浪費的消費行為，不同意抗
    告人免責。
  (四)丙○○○（原荷商荷蘭）銀行集團股份有限公司（下稱澳盛
    銀行）略以：抗告人之消費是預借現金，屬奢侈浪費行為，
    不同意免責。
  (五)日盛國際商業銀行股份有限公司（下稱日盛銀行）略以：抗
    告人在短時間內大量的預借現金，不同意其免責。
  (六)甲○（台灣）商業銀行股份有限公司（下稱甲○銀行）略以
    ：抗告人使用現金卡於94年8月至94年11月間提領6次，總金
    額80,700元，顯見抗告人資金需求已超出日常生活必要之支
    出，且消費性質均非日常生活必要之費用，與消費者債務清
    理條例第134條第4款所稱「浪費、賭博或其他投機行為，致
    財產顯然減少或負擔過重之債務」等不免責事由相當，不同
    意免責。
四、經查：抗告人雖主張其並無奢侈浪費行為云云，然經本院調
    閱本院97年度執消債更字第76號更生事件、99年度消債聲字
    第134號聲請免責事件等卷宗，依卷附債權人提出抗告人之
    消費紀錄，其中大部分為預借現金【如於92年10月共預借現
    金8筆，合計15萬元（中國信託92年10月3日1萬元；日盛銀
    行92年10月20日2筆各2萬元、92年10月24日2萬元、92年10
    月27日3筆各2萬元、92年10月29日2萬元）；92年11月1萬元
    （日盛銀行92年11月7日）；92年12月9千元（中國信託92年
    12月7日）；93年4月7筆，合計14萬元（乙○銀行93年4月19
    日2萬元；中國信託93年4月21日3筆2萬元、93年4月26日3筆
    各2萬元）；93年5月3萬元（中國信託93年5月24日）；93年
    6月2筆，合計4萬元（中國信託93年6月23日2筆各2萬元）；
    93年10月2筆，合計40,834元（日盛銀行93年10月26日2萬元
    ；富邦銀行93年10月26日2萬元）；93年11月7筆，合計125,
    000元（富邦銀行93年11月11日2萬元、93年11月20日2萬元
    ；日盛銀行93年11月16日2筆各2萬元、93年11月17日2萬元
    、93年11月20日1萬元；中國信託93年11月23日15,000元）
    ；93年12月6筆，合計94,000元（中國信託93年12月1日15,0
    00元；乙○銀行93年12月17日、12月19日各2萬元、12月20
    日2筆分別為1萬元、2萬元；富邦銀行93年12月20日4,000元
    ）；94年1月4筆，合計48,000元（93年1月20日中國信託8千
    元、日盛銀行1萬元、富邦銀行2萬元、1萬元）；94年3月3
    筆，合計6萬元（富邦銀行94年3月8日2萬元、94年3月28日2
    萬元、94年3月29日2萬元）；94年4月3筆，合計6萬元（富
    邦銀行94年4月1日、7日、28日各2萬元）；94年5月4筆，合
    計8萬元（中國信託94年5月9日、13日、16日、30日4筆各2
    萬元）；94年6月2筆，合計4萬元（富邦銀行94年6月28日2
    萬元；中國信託94年6月29日2萬元）；94年7月6筆，合計96
    ,000元（富邦銀行94年7月1日6千元、7月25日1萬元；於中
    國信託94年7月4日2萬元、7月15日2筆各2萬元、7月25日2萬
    元）；94年8月8筆，合計11萬元（中國信託94年8月4日、12
    日、22日、30日各2萬元；匯豐銀行94年8月19日2萬元、8月
    21日1萬元）；94年9月2筆4萬元（中國信託94年9月8日、10
    日各2萬元）；94年10月2筆，合計81,000元（匯豐銀行94年
    10月12日、17日各2萬元；富邦銀行94年10月19日1萬元、28
    日16,000元；乙○銀行94年10月24日15,000元）；94年11月
    11,000元（富邦銀行94年11月29日）。抗告人既已知悉自身
    經濟不佳，則其即應謹慎消費、撙節開支，節省生活非必要
    性開支，以求致力還款於各債權人。抗告人雖辯稱所預借之
    現金係償還銀行卡債，然依債權銀行所提出之資料，抗告人
    於申請代償或預借現金後，亦僅繳納最低應繳金額，顯然並
    非主要用以清償債務，而抗告人無法證明所預借之現金用於
    何處，其頻繁借貸之金額逾越可得支配之所得，顯有因浪費
    且超過自身能力負擔之消費行為。又抗告人於未能完全清償
    借款（預借現金、通信貸款）情形下，亦有諸多不當支出，
    如於93年3月旅行社消費2筆（分別為93年3月18日誠信旅行
    社8千元、93年3月22日誠信旅行社2萬元）；93年7月9日富
    邦保險26,000元；94年4月15日於中華郵政2筆各2萬元、94
    年4月19日於中華郵政2筆分別為8千元、2萬元、94年8月1日
    於中華郵政1萬元、94年9月17日於中華郵政2萬元；95年12
    月11日於台利科技有限公司3萬元，此有債權人提出之消費
    明細附卷可稽。以抗告人之收入，核抗告人之消費態樣及金
    額而言，已然均逾越一般人生活水準，而達奢侈、浪費之程
    度，而非屬日常生活所必須，洵足採憑。揆諸上揭消費者債
    務清理條例第134條之立法理由及消費者債務清理條例第134
    條第4款規定之說明，自不宜准予免責。
五、綜上所述，抗告人之大量預借現金及消費行為，尚難認屬生
    活必要之支出，而屬奢侈、浪費或其他投機行為之性質，對
    於清算之原因有可歸責性，核與消費者債務清理條例第134
    條第4款所稱：「浪費、賭博或其他投機行為，致財產顯然
    減少或負擔過重之債務」等不免責事由相當，應為不免責之
    裁定。原審裁定不予免責，核無違誤，抗告意旨指摘原裁定
    不當，求予廢棄並准抗告人為免責聲請，為無理由，應予駁
    回。
六、據上論結，本件抗告為無理由，依消費者債務清理條例第11
    條第2項、第15條，民事訴訟法第495條之1第1項、第449條
    第1項、第95條、第78條，裁定如主文。
中    華    民    國    99    年    11    月    5     日
                        民事第三庭  審判長法  官 許秀芬
                                          法  官 黃佳琪
                                          法  官 謝慧敏
以上正本係照原本作成。
不得抗告。
中    華    民    國    99    年    11    月    5     日
                                          書記官

司法院資訊處製作；財團法人民間司法改革基金會備份。
